最高法院刑事判決　　　　　　　　　　　　　　　　八十七年度台非字第一三三號
　　上訴人　最高法院檢察署檢察總長
　　被　告　甲○○　男
右上訴人因被告違反水土保持法案件，對於台灣高等法院高雄分院中華民國八十五年
九月十八日第二審確定判決（八十五年度上更(一)字第一一二號，起訴案號：台灣高雄
地方法院檢察署八十三年度偵字第二○八四六號），認為違法，提起非常上訴，本院
判決如左：
    主  文
原判決關於甲○○部分撤銷，由台灣高等法院高雄分院依判決前之程序更為審判。
    理  由
非常上訴理由稱：「按判決不適用法則或適用不當者，為違背法令，刑事訴訟法第三
百七十八條定有明文。本件原判決認定之事實，為被告甲○○及其胞姊何蒨蓉（未據
起訴）明知彼等共同繼承其父親何水景生前所有座落高雄縣仁武鄉○○段七○－六號
、七○－三六號、七○－三七號土地係山坡地，西面緊臨中國石油公司高雄煉油總廠
所屬烏材林儲運站Ｗ二○油糟，東西有往來高雄縣仁武、大村鄉間需經之高雄縣仁武
鄉○○路（如附圖一），彼等二人，係水土保持義務人，為貪圖厚利，竟於八十二年
九月十六日，與有犯意聯絡之昇毅企業行負責人林鵬已（從事整地，填土土方處理買
賣）簽訂砂土買賣契約書，約定每分山坡地之砂石以新台幣五十萬元出售予林鵬已開
挖，開挖砂石期限自八十二年十月一日起至八十四年九月三日止二年。林鵬已隨即於
同年十月間起，未先擬具水土保持計劃書送請主管機關核定，即擅自僱用不知情之挖
土機及拼裝車工人，採挖前開土地之砂石供作製磚原料以牟利，挖鑿之深度約達七十
公尺，長約二百六十公尺，寬約一百四十公尺，致毗鄰上開油糟之該側山壁有土石崩
坍跡象，而前述坑洞遇雨積水，易造成民眾溺斃，附近山壁土石遇水鬆軟即加速崩塌
，堆積之土石，遇大雨必將流入仁林路面及堵塞排水溝，致生水土流失，迨至八十三
年三月十七日經高雄縣政府查報取締後，始發覺上情，惟林鵬已因開挖期限未滿，不
甘損失，又接續開挖，至八十四年四月開始停止等情，因而適用水土保持法第三十三
條第三項及其他相關法條論處被告罪刑，固非無見。
惟按行為之處罰，以行為時之法律有明文規定者，為限。刑法第一條定有明文。被告
就其所有之山坡地，於八十二年九月十六日與林鵬已簽訂砂土買賣契約書，由林鵬已
開挖時，水土保持法尚未製定公布，及原判決引用在後即八十三年五月廿七日始公布
施行之水土保持法第三十三條第三項之規定論處被告罪刑，委有適用法則不當之違法
。
次查水土保持法於八十三年五月廿七日公布施行前，在山坡地開挖砂石，法律並無規
定，須先擬具水土保持計劃書送請主管機關核定後始可為之之規定，從而被告於八十
二年九月十六日以其所有之山坡地，與林鵬已簽訂砂土買賣契約書，由林鵬已開挖砂
土時，雖未先擬具水土保持計劃書送請主管機關核定，即逕行開採，亦無犯罪可言，
乃原判決竟謂被告於八十二年九月十六日與林鵬已簽訂砂土買賣契約書時，即對水土
保持法第三十三條第三項之罪，有犯意聯絡云云，難謂無證據上理由矛盾之違法。
又原判決認定林鵬已於八十三年三月十七日經高雄縣政府查報取締後，因開挖期限未
滿，不甘損失，又接續開挖，至八十四年四月開始停止等情，依此事實，足見林鵬已
於八十三年七月十七日後接續開挖砂土，係因不甘損失，純係其一人之行為，與被告
應無犯意聯絡可言，乃原判決竟認林鵬已上揭開挖行為，與被告有犯意聯絡，而以共
同正犯論處，亦有適用法則不當之違法。
再卷查檢察官係就被告於八十三年三月十七日由高雄縣政府取締查報前開開挖山坡地
之行為起訴，此有原起訴書及偵查卷所附資料可按，惟水土保持法係於八十三年五月
廿七日始公布施行，依法律不溯及既往之原則，其起訴之部分，應無水土保持法之適
用，從而林鵬已於八十三年三月十七日以後，繼續至八十四年四月間之開挖行為，要
與已起訴之部分不生一部事實及於全部之問題，從而對於八十三年五月廿七日以後發
生之開挖山坡地之行為，法院即不得加以審判，乃原審法院對此未起訴之事實，予以
判決，委有未受請求之事項予以判決之違法。案經確定，且不利於被告，爰依刑事訴
訟法第四百四十一條、第四百四十三條提起非常上訴，以資救濟。」
本院按依刑事訴訟法第四百四十五條第二項準用同法第三百九十四條第一項規定，對
於非常上訴之調查範圍，除應以原確定判決所確認之事實為基礎外，尚得及於同法第
三百七十九條各款所列情形等得依職權調查之事項。又引用行為後始公布施行之法律
對該行為者論罪，乃違背刑法第一條所定罪刑法定及法律不溯既往等原則，自屬適用
法則不當之違背法令，此觀該法條及刑事訴訟法第三百七十八條規定自明。又刑事訴
訟法第二百六十七條所定「檢察官就犯罪事實一部起訴者，其效力及於全部」，係指
事實上或法律上一罪之單一性案件，已經起訴及未經起訴之事實俱屬有罪，因全部具
有實質上或裁判上一罪之不可分關係，故應就全部事實加以審判；如已經起訴部分不
為罪，因與未經起訴部分已無不可分關係，未起訴部分縱令有罪，亦不得予以裁判，
亦即無該法條之適用，如竟加以判決，則屬違背訴訟主義有起訴始有裁判之基本法理
，亦即屬於同法第三百七十九條第十二款所定「未受請求事項予以判決」之當然違法
。查水土保持法係於民國八十三年五月二十七日公布施行，本件第一審檢察官係起訴
被告甲○○與其兄弟何清祿、何清泉（俱經判決無罪確定）及商人林鵬已（經判罪確
定）自八十二年十月起，就前開山坡地未先擬具水土保持計畫送請主管機關核定，擅
自開採土石，改變地形，造成土石崩塌流失情形，於八十三年三月十七日被高雄縣政
府查獲等情，有起訴書及偵查卷證可稽，原確定判決認定之事實則如非常上訴理由第
一段所載，有原判決正本可按，依上揭規定及說明，原判決就水土保持法施行前之被
告行為適用該法第三十三條第三項論罪，顯然有違罪刑法定原則，其就該法施行後之
被告行為論罪，因非起訴效力所及，則為訴外裁判，俱屬違背法令。又於山坡地採取
土石等，應先擬具水土保持計畫，送請主管機關核定並監督實施，水土保持法公布施
行前，六十五年四月二十九日公布、七十五年一月十日修正公布之山坡地保育利用條
例第三十條第一項已有所規定，非常上訴理由稱除水土保持法以外，無其他法律規定
云云，固無可取，惟查本件山坡地似屬被告與其兄弟姊妹因繼承而共有，對被告而言
，是否屬於「他人山坡地」﹖被告未先擬具水土保持計畫經主管機關核定即偕其姊何
蒨蓉（未經起訴）與林鵬已立約有償採取土石，是否「擅自墾殖」﹖有無「致生公共
危險」﹖凡此俱與認定被告行為應否成立該條例第三十四條第一項或第三十五條第三
項之罪，至有關係，原審未予調查即遽依水土保持法第三十三條第三項論處罪刑，顯
有刑事訴訟法第三百七十九條第十款所定「應於審判期日調查之證據未予調查」之違
法情事，致適用法律違誤而顯然於原判決結果有影響，依大法官會議釋字第一八一號
解釋，亦為適法之非常上訴理由。又因上開山坡地保育利用條例二罪名之法定刑俱輕
於水土保持法第三十三條第三項之罪，被告行為無論應依前者二罪名論罪，或不應依
水土保持法論罪，較之原判決結果，俱屬有利，原判決既經確定，且於被告不利，非
常上訴意旨執以指摘，為有理由，為期事實臻於明確及維持被告之審級利益，應由本
院將原判決關於被告部分撤銷，由原審法院依判決前之程序更為審判，俾資糾正及救
濟。
據上論結，應依刑事訴訟法第四百四十七條第二項，判決如主文。
中      華      民      國    八十七    年      五      月    二十七    日
                              最高法院刑事第四庭
                                  審判長法官  莊  來  成
                                        法官  曾  有  田
                                        法官  呂  潮  澤
                                        法官  謝  俊  雄
                                        法官  林  永  茂
      右正本證明與原本無異
                                              書  記  官
中      華      民      國    八十七    年      五      月    二十九    日
